【裁判字號】    97,交聲,1479
【裁判日期】    970717
【裁判案由】    聲明異議
【裁判全文】
臺灣高雄地方法院交通事件裁定        97年度交聲字第1479號
原處分機關  高雄市政府交通局        97年度交聲字第1480號
異  議  人  甲○○
即受處分人
上列異議人即受處分人因違反道路交通管理處罰條例案件，不服
高雄市政府交通局中華民國97年6 月18日處分（高市交裁字第32
-162173 、00-000000 號），提起聲明異議，本院裁定如下：
    主  文
原處分均撤銷。
甲○○不罰。
    理  由
一、異議意旨略以：原處分機關以異議人即受處分人分別於民國
    87年6 月25日、87年11月13日因「機車駕駛人或附載座人未
    戴安全帽」、「擅自增、減變更原規格設備，或損壞不予修
    復者」，分別違反道路交通管理處罰條例第31條第3 項、第
    16條第1 項第2 款為由，分別裁處罰鍰新台幣（下同）500
    元、1800元，至今均已超過9 年以上，顯已逾行政程序法及
    行政執行法時效之規定，爰提出異議，請求撤銷原處分云云
    。
二、本件原處分機關以異議人分別於87年6 月26日、87年11月13
    日因「機車駕駛人或附載座人未戴安全帽」、「擅自增、減
    變更原規格設備，或損壞不予修復者」，遭警以異議人違反
    道路交通管理處罰條例第31條第3 項、第16條第1 項第2款
    規定開單舉發，經高雄市政府交通局於97年6 月18日分別以
    高市交裁字第32-162173 、00-000000 號裁決書裁罰異議人
    罰鍰500 元、1800元，有高雄市政府交通局97年6 月18日高
    市交裁字第32-162173 、00-000000 號違反道路交通管理事
    件裁決書2 份（本院97交聲1479卷第11頁、97交聲1480卷第
    11頁）在卷可稽。
三、按時效制度不僅與人民權利義務有重大關係，且其目的在於
    尊重既存之事實狀態，及維持法律秩序之安定，與公益有關
    ，須逕由法律明定，自不得授權行政機關衡情以命令訂定或
    由行政機關依職權以命令訂之；在法律未明定前，應類推適
    用關於請求權消滅時效期間之規定。至於時效中斷及不完成
    ，於相關法律未有規定前，亦應類推適用民法之相關條文（
    司法院88年1月29日大法官釋字第474號解釋理由書參照）。
    而86年1 月22日修正、86年3 月1 日施行之道路交通管理處
    罰條例第90條既規定：「違反本條例之行為，自行為成立之
    日起，為有連續或繼續之狀態者，自行為終了之日起，逾3
    個月不得舉發，但汽車肇事致人受傷或死亡案件，因肇事責
    任不明，已送鑑定者，其期間自鑑定終結之日起算」。且其
    立法修正理由業已說明：「原條例對於違反本條例行為之『
    舉發』與『處罰』、『執行』未有期間規定，就社會秩序之
    安定，有欠妥適，是以增列違反本條例行為之舉發與處罰執
    行期限，免使違反本條例之行為，有久未舉發或處罰確定久
    未執行之情形存在」。即屬法律對交通違規案件裁罰時效之
    規定，自應加以遵循，且為使交通違規案件儘早結案，且斟
    酌考慮動力交通工具日益成長，及交通繁忙攸關人民權益暨
    生活之便利起見，行政機關自有早日舉發、處罰確定及迅速
    執行之必要，避免違規事件長期懸而不決，並符合法律安定
    性之必要考量。且依道路交通管理處罰條例第92條第3 項授
    權訂定87年12月31日之違反道路交通管理事件統一裁罰基準
    及處理細則第44條第1 項規定：「違反道路交通管理事件行
    為人，未依規定自動繳納罰鍰，或未依規定到案聽候裁決，
    處罰機關應於1 個月內依標準表逕行裁決之」，更明確限處
    罰機關之裁罰應受1 個月之限制。
四、次按所謂行政處分係指行政機關行使公權力，就特定具體之
    公法事件所為對外發生法律上效果之單方行為，不因其用語
    、形式以及是否有後續行為或記載不得聲明不服之文字而有
    異。若行政機關以通知書名義製作，直接影響人民權利義務
    關係，且實際上已對外發生效力者，諸如載明應繳違規罰款
    數額、繳納方式、逾期倍數增加之字樣，倘以仍有後續處分
    行為或載有不得提起訴願，而視其為非行政處分，自與憲法
    保障人民訴願及訴訟權利之意旨不符。遇有行政機關依據法
    律製發此類通知書，相對人亦無異議而接受處罰時，猶不認
    其為行政處分性質，於法理尤屬有悖（司法院86年3 月21日
    大法官會議釋字第423 號解釋及理由書參照）。又交通案件
    之裁處程序，可分為「舉發」與「裁決」，且交通違規事件
    之裁決，係以先前舉發之事實為基礎，並未重新再為實體審
    查，故性質上僅為重複處罰（亦有稱重複處分），非謂另有
    新的行政處分，故其實質上與先前之舉發仍為同一行政處分
    。是舉發程序於交通違規事件之法律實質意義內涵，已包含
    具有處罰性質內涵之裁決，公路主管機關及其助手之警察機
    關，如經對外製發「舉發違反道路交通管理事件通知單」，
    更創設違規行為人於收受時起得主張自動繳納案接受裁罰之
    效果，致行政機關同時受到期限內不得續行裁罰之限制，此
    觀道路交通安全管理處罰條例第9 條第1 項：「本條例所定
    罰鍰之處罰，行為人接獲違反道路交通管理事件通知單後，
    應於15日內，到達指定處所聽候裁決。但行為人認為舉發之
    事實與違規情形相符者，得不經裁決，逕依各該條款罰鍰最
    低額，自動向指定之處所繳納結案」之規定，更為明瞭。故
    「舉發」即屬行政機關行使公權力，就特定具體之公法事件
    所為對外發生法律上效果之單方行政行為，應屬行政處分，
    並無疑問。且參照道路交通管理處罰條例第90條修正之立法
    理由，對行政機關所為不得逾3 個月之限制，並非僅限於「
    舉發」而已，更應及於「處罰」及「執行」，始符合時效制
    度之意旨；行政機關逾期不為舉發及裁決，則於個案中更應
    賦予失權之效果，此節觀諸臺灣高等法院高雄分院97年度交
    抗字第188 號裁定亦同此見解。否則，任憑行政機關自我延
    宕，怠惰散漫而無積極作為，諸如本件係異議人有「機車駕
    駛人或附載座人未戴安全帽」、「擅自增、減變更原規格設
    備，或損壞不予修復者」違規之情，惟因其係分別於87年6
    月25日、87年11月13日為上開交通違規行為，依前開說明，
    異議人前揭違規行為之裁罰時效，早已因處分機關怠為裁處
    而告消滅，不因嗣後別有行政罰法之公布、施行有異。原處
    分機關漏未斟酌時效相關規定，遲於97年6 月18日始遽為前
    開裁處，其客觀上並無不能裁決及送達之事由，竟經過相當
    期間仍無所為，其原因究竟為何？已難對外合理說明，更足
    以使行為人相信行政機關已經不再裁罰。實無視於上揭大
    法官會議有關時效制度及行政處分之解釋，更違背道路交通
    管理處罰條例第90條修正採用時效制度，旨在早日確定交通
    違規案件之實質內容，自無可取。
五、再者，縱認道路交通管理處罰條例第90條非屬裁罰時效規定
    ，惟依司法院大法官解釋釋字第474 號解釋容許類推適用之
    結果，則依本件交通違規案件行為時之相關法律，僅有社會
    秩序維護法性質最為相同，則其裁處及執行即應分別受2 個
    月及3 個月之限制，亦已發生失權之效果。況且行政行為應
    受法律及一般法律原則之拘束，且應以誠實信用之方法為之
    ，並應保護人民正當合理之信賴；為行政程序法第4條、第8
    條所明定。公路監理主管機關長期怠於對交通違規行為作成
    裁決，不但使裁處權長久處於懸而未決狀態，且致使違規人
    遭受處罰機關突襲性之行政裁罰，因此蒙受重大之不利益，
    顯已違反人民對於交通裁罰制度之合理信賴，亦與誠實信用
    原則有悖，且違反情節重大。況處罰機關長時間延宕而未作
    出裁決，或裁決後遲未執行，如人民對於違規事實有所爭執
    ，往往亦因時隔久遠，致未能立即提出有利之證據，實影響
    其權益甚鉅。故處分機關長時間怠於執行交通裁罰處分之不
    利益，應責由其自行承擔，並無轉嫁由人民承受之理。本件
    異議人之前揭違規行為係在87年6 月25日、87年11月13日，
    原處分機關竟遲至97年6 月18日始裁罰，無論依前述所認道
    路交通管理處罰條例第90條即為裁罰時效規定，或縱非裁罰
    時效規定而依類推適用社會秩序維護法之結果，原處分機關
    在本案情形均發生失權之效果。是故，原處分既有上開可議
    之處，自應由本院將原處分撤銷，另為不罰之諭知。
據上論斷，應依道路交通案件處理辦法第20條，裁定如主文。
中    華    民    國    97    年    7    月     17    日
                          交通法庭  法  官曾仁勇
以上正本證明與原本無異。
如不服本裁定，應於收受送達後5 日內向本院提出抗告狀。
中    華    民    國    97    年    7     月    17    日
                                    書記官  王治華


司法院資訊處製作；財團法人民間司法改革基金會備份。
